【裁判字號】    90,訴,668
【裁判日期】    901128
【裁判案由】    確認抵押權不存在
【裁判全文】
臺灣屏東地方法院民事判決  九十年度訴字第六六八號
    原      告  甲○○
    被      告  丙○○
                乙○○
右當事人間請求確認抵押權不存在等事件，本院判決如左：
    主      文
確認被告乙○○就被告丙○○所有坐落屏東縣萬丹鄉○○段四六四地號、同段四九七
地號、同段四九九地號土地及坐落前開四九九地號土地上建號一六五號門牌編號萬丹
鄉水泉七九之一六號加強磚造二層樓房，於民國九十年四月二十六日所設定，存續期
間自九十年四月二十五日至九十年十月二十五日權利價值為新台幣參佰萬元之抵押權
不存在。
被告乙○○應將前項抵押權登記塗銷。
訴訟費用由被告連帶負擔。
    事      實
甲、原告方面：
一、聲明：求為判決如主文第一、二項所示。
二、陳述：
(一)緣被告丙○○因債權債務關係，積欠原告票款新台幣（下同）一百三十萬元，經
    原告於民國九十年四月十六日向鈞院聲請本票裁定取得執行名義，該裁定於同月
    二十三日送達被告丙○○，詎被告丙○○為逃避拍賣，意圖損害原告債權，於原
    告取得執行名義後，為求脫產，於九十年四月二十六日將如主文第一項所示之房
    地共四筆不動產，設定抵押權予被告乙○○，而被告兩人間並無債權債務之存在
    ，雖被告乙○○分別於九十年四月三十日、同年五月二日、同月七日、同月時日
    、同月十四日、同月二十一日、同月二十五日、同月三十日、同年六月五日、同
    月八日、同月十二日、同月十八日分別為十萬元、二十萬元、二十五萬元、二十
    五萬元、三十萬元、三十萬元、二十五萬元、三十萬元、二十八萬元、三十三萬
    元、二十五萬元、二十一萬元共計三百零三萬元之匯款，然匯款人均為被告丙○
    ○之妻郭麗娟，故縱有借貸關係，債務人亦為郭麗娟而非丙○○，被告以丙○○
    所有之不動產設定抵押權所擔保之債權應不存在。其次，被告主張之借貸關係均
    發生在九十年四月三十日至同年六月十八日間，係在抵押權設定之後，與一般抵
    押權之設定必須先有擔保債權之存在而後抵押權始得成立規定不符，即違反擔保
    物權之從屬性，故系爭抵押權顯然欠缺所擔保之債權，被告兩人就該抵押權之設
    定，係為通謀虛偽而無效，原告自得依民法第二百四十二條之規定，代位被告丙
    ○○將系爭抵押權登記予以塗銷。再者，被告所設定的為普通抵押權，應擔保特
    定之債權，原告並主張其先有債權成立，後方設定抵押權，為民法第二百四十四
    條第一項之無償行為。
(二)被告乙○○稱其所借款予被告丙○○之三百零二萬，均是由其父親處繼承而來，
    當無不能就相關繼承文件加以證明之理，然其又稱該筆現金於借款前均放置於代
    書處，與常人應會將資金存放於銀行之經驗法則即有違背。且代書將該筆款項交
    還予被告乙○○時，亦應有交款流程以資證明，惟依被告乙○○所述，其均是以
    現金完成，亦與常情不符。再者，其若真有三百萬元存放於代書處，其亦可將三
    百萬元現款一次匯款予丙○○，何以其每次均是零星匯款？顯見被告乙○○企圖
    隱匿資金來源，而且應為同一筆款項在被告乙○○與郭麗娟流動，企圖造成借款
    存在之假象。更何況依經驗法則，債權人倘知悉債務人係將借款用於賭博之上，
    通常不願借錢，甚至予以規勸，而被告乙○○明知被告丙○○係將錢用於賭博之
    上，為何仍將大筆現金借予丙○○，兩人為兄妹關係，實與一般債權人更易於串
    通作假。
(三)被告丙○○鈞院九十年九月十八日庭訊時稱其向被告乙○○所為之借款均是拿來
    簽賭六合彩，並無單據可資證明云云，係意圖逃避舉證責任。於同年十月十六日
    證人李德興、黃文夏、陳傳隆作證時卻稱其之借款均是為償還前欠之賭債，故其
    借款究為償還賭債或是拿來簽六合彩，即有疑問。其妻於九十年十月九日庭訊時
    陳稱，被告丙○○償還證人李德興、黃文夏、陳傳隆賭債時，其都有記在「存摺
    」上，惟於九十年十月十六日時，被告丙○○所提出其妻還款記錄之「記事簿」
    ，被告是否礙於無法自圓其說提出存摺記載，遂於事後編造另一記事簿於庭上。
三、證據：提出本票裁定一件及建物登記謄本四件為證。
乙、被告方面：
一、聲明：求為判決駁回原告之訴。
二、陳述：
(一)被告丙○○因號簽賭六合彩，導致債務纍纍，並積欠原告一百三十萬元，只好向
    被告乙○○借款，因被告乙○○為其胞妹，並未收取利息，其借款金額共計三百
    零二萬元，有郵局匯款單足憑，因被告丙○○家中財物一向委由妻子郭麗娟處理
    ，故被告方以郭麗娟為匯款對象，何以遽此認為債務人為郭麗娟而非丙○○。其
    次，被告丙○○因天天有人上門要債，乃經常催促被告乙○○匯款予其還款。而
    銀行之借貸，亦先均有抵押權之設定，銀行才放款予借款人，與本件抵押權之設
    定並無不同，故系爭抵押權確實存在。被告丙○○向被告乙○○之借款已陸續償
    還與證人李德興、黃文夏、陳傳隆，僅餘五十餘萬元尚存放於妻子郭麗娟處，故
    本件抵押權設定實非造假。而該抵押權設定時兩造並無約定為擔保特定哪一次的
    借款，擔保範圍包括以前及以後可能發生之借款。
(二)被告乙○○之資金來源存放於代書處賺取較高之利息，為民間普遍之理財方式，
    亦為法律所不禁止，何以其資金必須存放於銀行？且被告乙○○借款予被告丙○
    ○時，感於其好賭之本性，遂要求其提供不動產擔保，此理所當然。
三、證據：提出匯款單十二件為證及聲請訊問證人李德興、黃文夏、陳傳隆。
    理      由
一、本件原告起訴主張被告丙○○因積欠原告一百三十萬元，經原告於九十年四月十
    六日向本院聲請本票裁定取得執行名義，該裁定於同月二十三日送達被告丙○○
    ，詎被告丙○○為逃避拍賣，意圖損害原告債權，於原告取得執行名義後，為求
    脫產，於九十年四月二十六日將如主文第一項所示之房地共四筆不動產，設定抵
    押權予被告乙○○，而被告兩人間並無債權債務之存在，雖被告乙○○曾匯款三
    百零二萬元，然匯款人均為被告丙○○之妻郭麗娟，故縱有借貸關係，債務人亦
    為郭麗娟而非丙○○，況被告主張之借貸關係均發生在九十年四月三十日至同年
    六月十八日間，係在抵押權設定之後，與一般抵押權之設定必須先有擔保債權之
    存在而後抵押權始得成立規定不符，即違反擔保物權之從屬性，故系爭抵押權顯
    然欠缺所擔保之債權，被告兩人就該抵押權之設定，或因通謀虛偽意思表示或因
    欠缺所擔保之債權不存在而無效，原告自得依民法第二百四十二條之規定，代位
    被告丙○○將系爭抵押權登記予以塗銷。而被告則以被告丙○○因號簽賭六合彩
    ，導致負債累累，並積欠原告一百三十萬元，只好向被告乙○○借款，其借款金
    額共計三百零二萬元，而因被告丙○○家中財物一向委由妻子郭麗娟處理，故被
    告方以郭麗娟為匯款對象，難以遽此認為債務人為郭麗娟而非丙○○。其次，銀
    行之借貸，亦先均有抵押權之設定，銀行才放款予借款人，與本件抵押權之設定
    並無不同，故系爭抵押權確實存在等語，資為抗辯。
二、按抵押權為為擔保物權，須從屬於債權而存在，其成立以債權成立為前提，並因
    債權之移轉而移轉，因債權之消滅而消滅，是為擔保物權之從屬性。而擔保物權
    從屬性之強弱，於不同擔保物權並非完全一致，於普通抵押權之設定，法律上因
    保護特定債權而發生，故其從屬性特別顯著強烈，雙方於抵押權設定之合意時，
    必須對特定之債權已有合意，方符合普通抵押權係確保已存在債務之履行為目的
    ，性質上係保全擔保，故係建立在支配標的物之交換價值，以擔保特定債權為中
    心之構造上，與最高限額抵押權係擔保將來可能發生之債權，性質上即有不同。
    經查，關於本件系爭抵押權之設定，雖被告辯稱其兩人間確有借貸關係存在，然
    其於本院審理時卻自承該抵押權之設定並非擔保特定債權之存在，而係擔保之前
    以及將來可能發生之債權債務（見本院九十年十一月十四日言詞辯論筆錄），而
    被告丙○○以前向被告乙○○所借的，被告乙○○已不追究了（見本院九十年九
    月四日準備程序筆錄）云云。故系爭借貸關係縱使存在，揆諸前揭說明，系爭普
    通抵押權因兩造未約定擔保特定之債權而無法成立，故原告依民法第二百四十二
    條代位請求被告丙○○塗銷系爭抵押權之設定，於法尚無不合，應予准許。
據上論結，本件原告之訴為有理由，並依民事訴訟法第八十五條第二項，判決如主文
。
中       華       民      國    九十      年    十一    月    二十八    日
                                    臺灣屏東地方法院民事第二庭
~B審判長法官  洪  有  川
~B法      官  賴  秀  雯
~B法      官  柯  雅  惠
右為正本係照原本作成。
如不服本判決，應於送達後廿日內，向本院提出上訴狀。
~B法院書記官  粘  嫦  珠
中      華      民      國    九十      年    十一    月      二十八    日


司法院資訊處製作；財團法人民間司法改革基金會備份。
